臺灣臺北地方法院民事判決　　　　　　　 96年度訴字第884號
原　　　告　乙○○
　　　　　　丙○○
　　　　　　丁○○
　　　　　　甲○○
　　　　　　庚○○
　　　　　　壬○○
　　　　　　辛○○
　　　　　　戊○○
上八人共同
訴訟代理人　程才芳律師
被　　　告　己○○
上列當事人間請求損害賠償事件，本院於96年9月4日言詞辯論終
結，判決如下：
    主  文
被告應將坐落台北市○○區○○段二小段三八一地號土地上，如
附件台北市松山地政事務所土地複丈成果圖所示A部分空地前之
空心磚牆及鐵鍊移除，並回復原狀。
原告其餘之訴駁回。
訴訟費用由被告負擔。
本判決第一項於原告以新台幣貳佰貳拾萬元為被告供擔保後，得
假執行，得假執行。
    事實及理由
一、按訴狀送達後，原告不得將原訴變更或追加他訴，但擴張或
    減縮應受判決事項之聲明者、不甚礙被告之防禦及訴訟之終
    結者，不在此限，民事訴訟法第255條第1項第3款、第7款分
    別定有明文。本件原告於民國95年9月13日依民法第767條、
    第184條、第179條起訴請求：(1)被告應將坐落台北市○○區
    ○○段二小段381土地，面積57.82平方公尺之土地返還原告
    及其他共有人全體，並不得妨害原告及其他共有人全體使用
    、收益。(2)被告應給付原告新台幣（下同）622,914元，並
    自93年1月1日起至清償日止，按年息百分之5計算之利息，
    及自95年9月1日起至交還土地時止，按日以640元計算之利
    益。嗣於96年4月3日及同年5月11日減縮訴之聲明主張：(1)
    被告應將座落台北市○○區○○段二小段381土地，面積57.
    82平方公尺之土地返還原告及其他共有人全體；(2)被告應給
    付原告如附表一所示之金額，並主張上開請求所依據之法律
    關係均為侵權行為（見本院卷第53頁），上開應受判決事項
    聲明之變更，屬應受判決事項聲明之減縮，且不甚礙於被告
    之防禦及訴訟之終結者，核與上開規定相符，應予准許。
二、原告起訴主張：
  (一)本件坐落於台北市○○區○○段二小段381地號土地（下稱
    系爭土地）為兩造及其他共有人共33人共有，系爭土地部分
    係作建築房屋使用，部分為空地使用，惟被告自93年年初起
    將原屬作為停車場之空地，私自以鐵鍊及鐵條圍起，置放被
    告自家雜物，供其作為資源回收營利之用，並禁止原告等及
    其他共有人進入，合計佔用面積達57.82平方公尺，業經臺
    灣臺北地方法院檢察署以95年偵字第7163號竊佔罪嫌起訴被
    告，則被告無權占有系爭土地之事實，自屬明確，原告爰依
    民法第184條規定請求被告返還系爭占用之土地，並依民法
    第184條之規定，並參酌土地法第97條之規定，請求被告賠
    償自93年1月1日起至被告交還土地之日止相當於租金之損害
    。並聲明：(1)被告應將座落台北市○○區○○段二小段381
    土地，面積57.82平方公尺之土地返還原告及其他共有人全
    體；(2)被告應給付原告如附表一所示之金額；(3)願供擔保請
    准宣告假執行。
  (二)本件被告占有之系爭土地，乃係面臨四米巷道（即台北市○
    ○路○段181巷）旁之空地，依原告丁○○當初購買房地時與
    建商簽訂之不動產預定買賣契約書第4條之約定「．．．本
    約房屋壹樓空地，除公共樓梯間之出入走道及面臨四米巷道
    旁空地做為庭園用地外，其餘空地歸壹樓住戶管理使用。」
    ，則被告占用之系爭空地，既係面臨四米巷道旁之空地而應
    做為庭園之用者，自屬全體共有人共同管理並享有，被告等
    未經全體共有人之同意，即主張系爭土地為其所有，並妨害
    全體共有人之使用，原告等自有權請求被告返還系爭土地予
    全體共有人。
  (三)原告丁○○所提出之買賣契約書為當初與建商購買時所簽定
    （按本件賣方黃天福即為當初與被告合建之建商），則該建
    商既已於買賣契約中明確約定壹樓空地中屬約定分管及屬全
    體共有人使用之部份，足見被告與該建商合建時自亦知悉上
    開情事而應同受拘束，乃被告無視於當初與建商約定壹樓空
    地之使用情形，逕行將系爭屬全體共有人共同使用之部分據
    為己有，自屬無權占用系爭土地，原告等自得請求被告返還
    土地並給付相當之損害賠償。
三、被告辯以：
  (一)伊提供土地給建商在系爭土地上蓋房子，故而分得一樓房屋
    ，系爭土地是伊所有，因此伊不能請求老人補助等語。
  (二)聲明：原告之訴及其假執行之聲請均駁回。
四、本件爭點：
　(一)被告占有系爭土地，是否有合法權源？
  (二)如認為被告無權占有系爭土地，則原告請求相當於不當得利
    金額是否合理？
    爰分述如下：
　(一)被告占有系爭土地，是否有合法權源？
  1.原告主張渠等與被告均為系爭土地之共有人，惟被告自93年
    1月1日起在系爭土地出入口設置空心磚牆、鐵鍊圍籬，禁止
    原告等及其他共有人進入等情，業據其提出土地登記謄本、
    現場照片等件為證（見附民卷第5頁至第12頁、本院卷第28
    頁、第29頁、第56頁至第60頁），並經本院會同台北市松山
    地政事務所派員親至履勘現場屬實，有本院勘驗測量筆錄暨
    台北市松山地政事務所土地複丈成果圖在卷可憑（見本院卷
    第68頁至第41頁），且為被告所不爭，惟辯稱：伊為系爭土
    地之所有人等語，經查，被告確為系爭土地之共有人，惟其
    應有部分僅10000分之732，系爭土地尚有包括原告在內之33
    名共有人，此有土地登記謄本可憑，是以系爭土地實係由兩
    造及其他共有人分別共有，按各共有人按其應有部分，對於
    共有物之全部雖有使用收益之權。惟共有人對共有物之特定
    部分使用收益，仍須徵得他共有人全體之同意，非謂共有人
    得對共有物之全部或任何一部有自由使用收益之權利。如共
    有人不顧他共有人之利益，而就共有物之全部或一部任意使
    用收益，即屬侵害他共有人之權利（最高法院62年台上字第
    1803號判例要旨），是以被告占用之系爭土地既屬兩造與其
    他共有人所共有土地之特定部分，揆諸上開說明，自應徵得
    他共有人全體之同意，惟被告並未提出任何事證證明其有何
    徵得其他共有人之同意，而占用系爭土地之權源，從而，原
    告主張被告無權占用系爭土地，即屬有據。
  2.按因故意或過失，不法侵害他人權利者，負損害賠償責任；
    又負損害賠償責任者，除法律另有規定，或契約另有訂定外
    ，應回復他方損害發生前之原狀，民法第184條第1項前段、
    第213條第1項分別定有明文。本件被告既無權占用系爭土地
    ，從而，原告依侵權行為法律關係請求被告回復原狀，即屬
    有據，惟依上開規定，原告僅得請求回復被告占用前之原狀
    ，亦即被告未在系爭土地出入口設置磚牆、鐵鍊圍籬之狀態
    ，原告尚不得依據上開規定進而請求被告返還占用土地予原
    告及其他共有人，從而原告請求被告將如件台北市松山地政
    事務所土地複丈成果圖所示，A部分空地前之磚牆及鐵鍊移
    除，並回復原狀部分為有理由，逾此請求即屬無據。
　(二)如認為被告無權占有系爭土地，則原告得否依侵權行為法律
  　關係請求被告賠償如附表一所示之損害？
  1.按損害賠償，除法律另有規定或契約另有訂定外，應以填補
    債權人所受損害及所失利益為限。依通常情形，或依已定之
    計劃、設備或其他特別情事，可得預期之利益，視為所失利
    益，民法第216條定有明文。次按，損害賠償之範圍，應以
    被害人實際所受損害為衡；且當事人主張有利於己之事實者
    ，就其事實有舉證之責任，此觀民法第216條第1項及民事訴
    訟法第277條之規定自明，此有最高法院85年度台上字第224
    8號判決要旨，可資參照。
  2.承上所述，被告確係無權占有系爭土地，惟依原告所呈不動
    產預定買賣契約書第4條之約定：「．．．本約房屋壹樓空
    地。除公共樓梯間之出入走道及面臨四米巷道旁空地係做為
    庭園用地外，其餘空地歸壹樓住戶管理使用。．．．」（見
    本院卷第33頁），而被告占用之系爭土地確係面臨四米巷道
    （即台北市○○路○段181巷）旁之空地，業經本院勘驗屬實
    （見本院卷第68頁），是以依約應做為庭園用地使用，而不
    得出租他人，而被告占用系爭土地僅係供一己使用而未出租
    之事實，亦為原告所不爭，是以原告主張其受有租金之損害
    ，即非有據。此外，原告並未證明其實際上受有何損害，從
    而，其依侵權行為法律關係請求被告賠償如附表一所示之損
    害，為無理由，應予駁回。
五、綜上所述，原告依民法第184條之規定，請求被告應將坐落
    台北市○○區○○段二小段三八一地號土地上如附件台北市
    松山地政事務所土地複丈成果圖所示，A部分空地前之空心
    磚牆及鐵鍊移除，並回復原狀，為有理由，洵屬正當，應予
    准許。其逾此範圍之請求，非有理由，應予駁回。
六、假執行之宣告：原告勝訴部分，其陳明願供擔保，請求宣告
    准予假執行，核無不合，爰酌定相當之擔保金額，予以准許
    。
七、本件事證已臻明確，兩造其餘之攻擊、防禦方法，核與判決
    結果不生影響，爰毋庸一一論述，併此敘明。
八、據上論結，本件原告之訴為一部有理由、一部無理由，依民
    事訴訟法第79條、第85條第1項前段、第390條第2項，判決
    如主文。
中　　華　　民　　國　　96　　年　　9 　　月　　14　　日
                        民事第二庭    法　官　林欣蓉
以上正本係照原本作成
如對本判決上訴，須於判決送達後20日內向本院提出上訴狀
中　　華　　民　　國　　96　　年　　9 　　月　　14　　日
                                      書記官　黃慧怡
